臺中高等行政法院判決
                                       100年度訴字第68號
                                    100年5月26日辯論終結
原      告　張福淙
被      告　苗栗縣政府
代　表　人　劉政鴻
訴訟代理人　余美榮
上列當事人間因違章建築事件，原告不服內政部中華民國99年12
月22日臺內訴字第0990207297號訴願決定，提起行政訴訟，本院
判決如下︰
　　主  文
原告之訴駁回。
訴訟費用由原告負擔。
    事實及理由
一、程序事項：原告經合法通知，未於言詞辯論期日到場，核無
    行政訴訟法第218條準用民事訴訟法第386條所列各款情形，
    爰依被告之聲請，由其一造辯論而為判決，合先敘明。
二、事實概要：
    原告所有坐落苗栗縣大湖鄉○○段000000000地號土地（下
    稱系爭土地），係於96年3月19日以買賣方式取得所有權，
    其面積為717平方公尺，使用分區登記為山坡地保育區，使
    用地類別為農牧用地，其上有原告所有長11.4公尺、寬6.3
    公尺之渡假小木屋1幢，屬未經申請被告之審查許可並發給
    執照即擅自建造之違章建築，遭人檢舉後，經被告函請苗栗
    縣大湖鄉公所查報，苗栗縣大湖鄉公所以民國（下同）99年
    4 月19日大鄉建字第0990004051號苗栗縣政府違章建築查報
    單（大湖鄉公所代行）查報係屬違章建築，復經被告現場勘
    查後，確認上開土地上之建築物係屬未經許可擅自建造，乃
    以99年5月17日府商建字第0990087149號違章建築補辦手續
    通知單，通知原告應於收到通知單後30日內，依建築法及相
    關規定，檢齊文件申請補辦建造執照，逾期不補辦或補辦建
    造執照手續不合規定，則依規定通知拆除等語。原告遂於99
    年6月11日申請補辦建造執照，經被告審核後以99年6月18日
    府商建字第0990105125號函復不符合規定，所請歉難照准等
    語。嗣被告乃以99年9月10日府商建字第0990169621號違章
    建築拆除通知單通知原告拆除該違章建築（下稱原處分）。
    原告不服，以該違建並未妨害公共利益，反有美化暨繁榮鄉
    土之功效，率予拆除徒浪費資源，損害良民權益，敬請撤銷
    或寬延拆除處分云云，提起訴願，遭決定駁回，遂提起本件
    行政訴訟。
三、本件原告主張：
（一）原告向訴外人吳兆文購買系爭土地暨預售小木屋，據賣方
      表示房屋係合法建築，契約並載明由賣方申請建照，吳兆
      文卻未履行，其後更擅自設道路柵門未給搖控器，妨礙原
      告進出使用，意圖強收「管理費」，原告雖一再以存證信
      函通知吳兆文解決，均遭置之不理。系爭土地上小木屋建
      造之前，鄰近已有多間木屋，且吳兆文擁有同段地號15
      33-7、133-13地號木屋領有003、004使用執照，故原告不
      疑有他，應係吳兆文取得使用執照後分割出售其所有土地
      ，並以可合法建造預售小木屋，以招攬買主，待其土地分
      售騙取款項後，又由其合夥人或以人頭出面檢舉違建，貪
      圖獎金。原告並無擅自建造本件建築物，而係信賴政府之
      受害人，被告卻以遭人檢舉認定該木屋屬違建，予以拆除
      處分，僅吳兆文擁有同段兩筆地號土地木屋領有使用執照
      ，然其使用執照已因土地分別售出土地而顯不符合興建農
      舍規定，被告竟置之不理，合理懷疑有官民勾結，放縱不
      肖賣方欺騙原告，而怠於維護消費者權益之情事；且原告
      質疑吳兆文上揭兩地號之合法性，被告置若罔聞，違反公
      平公正原則。
（二）原告獲違章建築通知後，曾申請補辦建照，惟據被告99年
      6月18日府商建字第990105125號函回復略謂，原告持有系
      爭土地面積不符合興建農舍規定。系爭土地上木屋既因面
      積不夠、不符合興建農舍規定，被告明知，卻要求原告補
      照，再予否准，玩弄百姓。況此係可洽購鄰地予以補正之
      事項，被告疏失管理又不酌期予原告補正，有違失不當。
（三）被告放縱吳兆文行騙十多人購買房地，未善盡保護消費者
      之職責；又興建農舍土地面積規定，未必合理，且係行政
      命令，不能據以損害人民權益，況該屋並未妨害公共利益
      ，反有美化暨繁榮鄉土之功效，率予拆除徒浪費國家資源
      ，損害良民權益。為此，原告依據行政訴訟法第4條第1項
      規定提起本件撤銷訴訟，並聲明求為判決：
    1.訴願決定及原處分關於原告部分均撤銷。
    2.訴訟費用由被告負擔。
四、被告則以：
（一）原告所有系爭土地，係位屬山坡地保育區農牧用地，又於
      農業發展條例公布施行後取得土地所有權（96年3月19日
      取得土地所有權），原告前於99年6月11日向被告申請補
      辦建造執造，惟其應符合農業用地興建農舍辦法第3條第1
      項第3款規定：「申請興建農舍之該宗農業用地面積不得
      小於零點二五公頃。……」然查，系爭土地依土地登記簿
      謄本記載其基地面積為717平方公尺，顯已違反上開辦法
      ，被告乃以99年6月18日府商建字第0990105125號函復原
      告。原告雖提出擬洽購鄰近土地以符合農業發展條例、農
      業用地興建農舍辦法，請求撤銷原處分或緩拆云云，依違
      章建築處理辦法第6條規定：「依規定應拆除之違章建築
      不得許緩拆或免拆。」
（二）本件原告未經申請許可，擅自於其所有系爭土地興建建築
      物，已違反建築法第25條無照建築之禁止規定，被告係先
      依據建築法第25條規定對原告予以告知，惟違建人仍不依
      規辦理時，被告逕依建築法、違章建築處理辦法等相關法
      規，以原處分通知拆除系爭違章建築，並無違誤，原告之
      訴實無理由等語，資為抗辯。並聲明求為判決駁回原告之
      訴。
五、本院按「主管建築機關，在中央為內政部；在直轄市為直轄
    市政府；在縣（市）為縣（市）政府。」「建築物非經申請
    直轄市、縣（市）（局）主管建築機關之審查許可並發給執
    照，不得擅自建造或使用或拆除。但合於第七十八條及第九
    十八條規定者，不在此限。」為建築法第2條第1項、第25條
    第1項分別定有明文。另「本辦法所稱之違章建築，為建築
    法適用地區內，依法應申請當地主管建築機關之審查許可並
    發給執照方能建築，而擅自建築之建築物。」「直轄市、縣
    （市）主管建築機關，應於接到違章建築查報人員報告之日
    起五日內實施勘查，認定必須拆除者，應即拆除之。認定尚
    未構成拆除要件者，通知違建人於收到通知後三十日內，依
    建築法第三十條之規定補行申請執照。違建人之申請執照不
    合規定或逾期未補辦申領執照手續者，直轄市、縣（市）主
    管建築機關應拆除之。」「依規定應拆除之違章建築，不得
    准許緩拆或免拆。」復經違章建築處理辦法第2條、第5條、
    第6條規定甚明。
六、上揭事實概要欄所載之事實，除後列之爭點事項外，其餘為
    兩造所不爭執，並有原處分、苗栗縣大湖鄉公所代行99年4
    月19日大鄉建字第0990004051號苗栗縣政府違章建築查報單
    、被告99年5月17日府商建字第0990087149號違章建築補辦
    手續通知單、99年6月18日府商建字第0990105125號函、系
    爭違建照片影本、苗栗縣大湖鄉○○段000000000地號土地
    登記第二類謄本等件附卷可稽，為可確認之事實。
七、歸納兩造之上述主張，本件之爭執重點為：原告是否未經申
    請許可，擅自於其所有系爭土地興建建築物，違反建築法第
    25條之禁止規定？被告以原處分通知原告系爭建物為違章建
    築，應執行拆除，是否適法？原告主張可洽購鄰近土地，以
    符合農業發展條例、農業用地興建農舍辦法，補正申請補辦
    建照，訴請撤銷原處分，有無理由？原告質疑吳兆文擁有地
    號1533-7、133-13地號木屋領有003、004使用執照之合法性
    ，被告置若罔聞，違反公平公正原則，有無理由？茲分述如
    下：
（一）按農業發展條例第18條第1項及第5項規定：「本條例中華
      民國八十九年一月四日修正施行後取得農業用地之農民，
      無自用農舍而需興建者，經直轄市或縣（市）主管機關核
      定，於不影響農業生產環境及農村發展，得申請以集村方
      式或在自有農業用地興建農舍。……前四項興建農舍之農
      民資格、最高樓地板面積、農舍建蔽率、容積率、最大基
      層建築面積與高度、許可條件、申請程序、興建方式、許
      可之撤銷或廢止及其他應遵行事項之辦法，由內政部會同
      中央主管機關定之。……」另依據上開第5項規定，主管
      機關會銜行政院農業委員會於90年4月26日發布施行農業
      用地興建農舍辦法，其第3條第1項規定：「依本條例第十
      八條第一項規定申請興建農舍之申請人應為農民，其資格
      應符合下列條件，並經直轄市、縣（市）主管機關核定：
      一、年滿二十歲或未滿二十歲已結婚者。二、申請人之戶
      籍所在地及其農業用地，須在同一直轄市、縣（市）內，
      且其土地取得及戶籍登記均應滿二年者。但參加集村興建
      農舍者，不在此限。三、申請興建農舍之該宗農業用地面
      積不得小於零點二五公頃。但參加集村興建農舍及於離島
      地區興建農舍者，不在此限。四、申請人無自用農舍者。
      五、申請人為該農業用地之所有權人，且該農業用地應確
      供農業使用，並屬未經申請興建農舍之農業用地。」經查
      ，原告所有之系爭土地，係於96年3月19日以買賣方式取
      得所有權，面積為717平方公尺，使用分區登記為山坡地
      保育區，使用地類別為農牧用地，竟未經申請被告之審查
      許可並發給執照，即擅自在該土地上建造長11.4公尺、寬
      6.3公尺之渡假小木屋1幢，為前開所確認之事實。由於系
      爭建物係屬未申請當地主管建築機關之審查許可並發給執
      照方能建築之違章建築，被告為該管主管機關，為建築法
      第2條第1項所明定，經被告初步審查屬形式上之違建，尚
      未構成拆除要件，乃依違章建築處理辦法第5條規定，以
      99年5月17日府商建字第0990087149號違章建築補辦手續
      通知單，通知原告應於收到通知單後30日內，依建築法及
      相關規定，檢齊文件申請補辦建造執照，逾期不補辦或補
      辦建造執照手續不合規定，依規定通知拆除等語（參見本
      院卷第32頁）。原告雖於99年6月11日申請補辦建造執照
      ，然因系爭土地為山坡地保育區農牧用地，面積僅717平
      方公尺，原告係於96年3月19日取得該農業用地，已如前
      述，自不符合前揭農業用地興建農舍辦法第3條第1項第3
      款有關「申請興建農舍之該宗農業用地面積不得小於0.25
      公頃」之規定，是被告經實質審查後，認定系爭建物為違
      章建築，無法補正，另以99年6月18日府商建字第0990105
      125號函復不符合規定，所請歉難照准等語，及隨後以原
      處分通知本件原告逾期未補辦申領執照手續，應執行拆除
      系爭建物等語，經核即無不合。原告訴稱被告為本件行政
      處分有行政疏失或不當情事云云，要屬其主觀認知，難謂
      有據。而本件被告製發99年5月17日府商建字第09900871
      49號違章建築補辦手續通知單時，僅初步認定系爭建物係
      屬未經許可擅自建造，屬形式上違建，乃依違章建築處理
      辦法第5條規定，以上開通知單通知原告補辦手續，以求
      慎重，並無不當。是原告訴稱「原告獲違章建築通知後，
      曾申請補辦建照，惟據被告99年6月18日府商建字第99010
      5125號函回復略謂，原告持有系爭土地面積不符合興建農
      舍規定。系爭土地上木屋既因面積不夠、不符合興建農舍
      規定，被告明知，卻要求原告補照，再予否准，玩弄百姓
      。」云云，容屬誤解。另依上開農業用地興建農舍辦法第
      3條第1項第2款規定，申請興建農舍，其申請人之戶籍所
      在地及其農業用地，須在同一直轄市、縣（市）內，且其
      土地取得及戶籍登記均應滿2年。是原告縱使嗣後洽購鄰
      近土地達0.25公頃以上，亦不合於上開要件。又依違章建
      築處理辦法第6條規定，應拆除之違章建築不得准許緩拆
      或免拆。是原告訴稱「本件係可洽購鄰地予以補正之事項
      ，被告疏失管理又不酌期予原告補正，有違失不當。」云
      云，亦有誤會，洵非可採。
（二）雖原告復主張「原告向訴外人吳兆文買購買系爭土地暨預
      售小木屋，據賣方表示房屋係合法建築，契約並載明由賣
      方申請建照，吳兆文卻未履行，……系爭土地上小木屋建
      造之前，鄰近已有多間木屋，且吳兆文擁有同段地號15
      33-7、133-13地號木屋領有003、004使用執照，故原告不
      疑有他，應係吳兆文取得使用執照後分割出售其所有土地
      ，並以可合法建造預售小木屋，以招攬買主，待其土地分
      售騙取款項後，又由其合夥人或以人頭出面檢舉違建，貪
      圖獎金。……且原告質疑吳兆文上揭兩地號之合法性，被
      告置若罔聞，違反公平公正原則。」云云。然按，「憲法
      之平等原則要求行政機關對於事物本質上相同之事件作相
      同處理，乃形成行政自我拘束，惟憲法之平等原則係指合
      法之平等，不包含違法之平等。故行政先例需屬合法者，
      乃行政自我拘束之前提要件，憲法之平等原則，並非賦予
      人民有要求行政機關重複錯誤之請求權。」有最高行政法
      院93年判字第1392號判例意旨可資參照。析言之，不得因
      他人有相同或類似違法未經取締或處罰，即主張行政機關
      認定其違法有違平等原則。系爭建物既屬違章建築，已如
      前述，依照上開說明，則本件自無主張被告未同時對其他
      違章建築為取締或處罰即有違平等原則之餘地。另有關違
      反建築法第25條第1項違章建築應行拆除之違法，係屬「
      狀態違法」，與「行為違法」有別，其處分之對象，自不
      以建造人為限，原告自不以系爭建物係購自他人而免責。
      至於原告所稱本件係賣方未履行約定申請建照云云，核屬
      原告與訴外人吳兆文間之私權紛爭，原告應循民事訴訟之
      救濟途徑解決，要難據為本件阻卻違法或免責之依據。是
      原告之上節主張，皆非可採。
八、綜上所述，原告所有之系爭建物，屬未經申請被告之審查許
    可並發給執照即擅自建造之違章建築，且經通知原告應於收
    到通知單後30日內申請補辦建造執照，惟逾期未補辦申請建
    造執照手續，事證明確，是被告以原處分通知原告拆除該違
    章建築，並無違誤，訴願決定予以維持，核無不合。原告訴
    請撤銷原處分關於原告部分及訴願決定，為無理由，應予駁
    回。
九、另兩造其餘陳述於判決結果不生影響，故無庸一一論列；至
    於原告聲請調查本案究係由何人檢舉，及上揭訴外人吳兆文
    擁有同段地號1533-7、133-13地號木屋領有003、004使用執
    照，其土地面積短少且用途不符，為何不作違法認定等各節
    ，或與本件待證事實無關，或對於判決結果不生影響，故無
    調查之必要，均併予敘明。
據上論結，本件原告之訴為無理由，爰依行政訴訟法第98條第1
項前段、第218條，民事訴訟法第385條第1項前段，判決如主文
。
中　　華　　民　　國　　100　年　　6　　月　   2　  　日
                臺中高等行政法院第二庭
                        審判長法  官　王  茂  修
                              法  官　莊  金  昌
                              法  官　劉  錫  賢
以上正本證明與原本無異。
如不服本判決，應於判決送達後20日內向本院提出上訴書狀，其
未表明上訴理由者，應於提起上訴後20日內向本院提出上訴理由
書（須依對造人數附具繕本）；如於本判決宣示或公告後送達前
提起上訴者，應於判決送達後20日內補提上訴理由書（須附繕本
）。未表明上訴理由者，逕以裁定駁回。
中　　華　　民　　國　　100　年　　6　　月　   2　  　日
                              書記官  莊  啟  明